【裁判字號】    99,訴,1202
【裁判日期】    990929
【裁判案由】    塗銷所有權移轉登記 等
【裁判全文】
臺灣高雄地方法院民事判決              99年度訴字第1202號
原      告  台新國際商業銀行股份有限公司
法定代理人  甲○○
訴訟代理人  丁○○
訴訟代理人  丙○○
被      告  戊○○
被      告  乙○○
共      同
訴訟代理人  己○○
當事人間塗銷所有權移轉登記等事件，本院於民國99年9 月15日
言詞辯論終結，判決如下：
  主  文
被告戊○○、乙○○間就坐落高雄縣大寮鄉○○段三八七地號及
其上同段四七、四八建號即門牌號碼高雄縣大寮鄉○○路二之二
九、二之三十號建物於民國九十六年三月七日以信託為登記原因
所為之債權行為及所有權移轉信託登記之物權行為，均應予撤銷
。
被告乙○○就前項土地及建物於民國九十六年三月九日向高雄縣
大寮地政事務所以信託為登記原因所為之所有權移轉登記，應予
塗銷。
訴訟費用由被告負擔。
  事實及理由
壹、程序方面
一、本件被告未於最後言詞辯論期日到場，核無民事訴訟法第38
    6 條各款所列情形，爰依原告之聲請，由其一造辯論而為判
    決。
貳、實體方面
一、原告主張：被告戊○○曾於民國93年12月間向伊申領卡號為
    0000000000000000號現金卡使用，惟自95年6 月14日後即逾
    期未為繳款，迄今積欠本金、利息及違約金合計新臺幣（下
    同）729,695 元；被告戊○○已發生財務困難情況下，仍於
    96年3 月7 日將坐落高雄縣大寮鄉○○段837 地號及其上同
    段47、48建號即門牌號碼同鄉○○路2 之29、2 之30號建物
    （下稱系爭房地）所有權全部以信託為原因移轉登記予被告
    乙○○，顯有蓄意害及伊債權實現之情形，爰依信託法第6
    條第1 項、民法第244 條規定，提起本件訴訟等情。並聲明
    ：(一)被告間就系爭房地於96年3 月7 日以信託為登記原因所
    為之所有權移轉登記，其信託之債權行為及移轉登記之物權
    行為均應予撤銷。(二)被告乙○○應將系爭房地於96年3 月9
    日以信託為登記原因所為之所有權移轉登記予以塗銷。
二、被告則以：渠等於94年4 月12日共同貸款320 萬元以承買系
    爭房地，而依渠等間協議書約定，戊○○須將系爭房地所有
    權信託登記予乙○○，以擔保被告乙○○之權利，俟登記後
    即由乙○○清償系爭房地之貸款；詎被告乙○○遲至96年3
    月7 日始依約將系爭房地所有權信託登記，是渠等並無蓄意
    損害原告債權、脫產之意思，故原告之訴無理由等語，資為
    抗辯。並聲明：駁回原告之訴。
三、兩造間之不爭執事項及爭點：
  (一)不爭執事項：
  1.被告戊○○曾於93年12月間向原告申領卡號為000000000000
    0000號現金卡使用，自95年6 月14日後即逾期繳款，迄今積
    欠本金、利息及違約金合計729,695 元。
  2.被告戊○○於96年3 月7 日將系爭房地所有權全部以信託為
    名義移轉登記予被告乙○○。
  3.原告於98年12月7日始知悉系爭房地信託登記。
  (二)爭點：
  1.被告間就系爭建物所有權移轉登記乙事，是否有害及原告之
    權利？
四、本院得心證之理由：
  (一)按信託行為有害於委託人之債權人權利者，債權人得聲請法
    院撤銷之。前條撤銷權，自債權人知有撤銷原因時起，1 年
    間不行使而消滅。自行為時起逾10年者，亦同。信託法第6
    條第1 項、第7 條分別定有明文。而所謂害於委託人之債權
    人之權利者，謂因信託行為，致權利不能獲得滿足。蓋其立
    法說明中謂「為防止委託人藉成立信託脫產，害及其債權人
    之權益，爰參考民法第244 條第l 項之規定，於本條第l 項
    規定信託行為有害於委託人之債權人之權利者，債權人得聲
    請法院撤銷之，而不以委託人於行為時明知並受益人於受益
    時亦知其情事者為限，以保障委託人之債權人，並期導信託
    制度於正軌」，強調排除民法第244 條規定之適用，乃因我
    國引入信託時，社會上多存有債務人利用信託設計以達脫產
    目的之背景有關。故依此規定，因債務人之信託行為，而使
    債權陷於清償不能、或困難或遲延之狀態，且於債權人行使
    撤銷權時，債務人仍處於無資力狀態，即足當之。又信託法
    第6 條之立法趣旨，在於防止債務人藉由訂立信託契約侵害
    債權人之行為，此與民法第244 條規定債權人得撤銷債務人
    侵害債權人債權之有償行為或無償行為之立法目的同一，且
    二者所撤銷之客體，不論為有償、無償行為或信託契約，均
    為法律行為，故信託法雖未如民法第244 條第4 項，規定信
    託之債權與物權行為經撤銷後，債權人得請求塗銷信託登記
    ，但此塗銷登記既為信託契約經塗銷後，為彰顯信託財產之
    真實權利變動狀態所必要，則信託法未規定債權人得聲請塗
    銷登記，顯係立法之疏漏，而有類推立法目的同一、構成要
    件相仿之民法第244 條第4 項之必要。
  (二)經查，原告主張之事實，業據提出與其所述相符之信用卡申
    請書影本、約定書影本、債權金額計算書及戶籍謄本等件為
    證，並經本院依職權向高雄縣大寮地政事務所調取系爭房地
    之登記謄本、異動索引資料及移轉登記申請資料，而被告戊
    ○○將系爭房地過戶予被告乙○○後，其名下已無任何登記
    財產可資償債，且其97年度申報所得資料扣除系爭房地現值
    1,073,400 元後，餘有薪資所得411,853 元，亦有被告戊○
    ○97年度稅務電子閘門財產所得調件明細表附卷可參（見本
    院卷第128 頁），且被告戊○○並未抗辯尚有其他財產可供
    清償對原告之債務，足認被告戊○○將系爭房地以信託為原
    因移轉予被告乙○○之後迄至原告提起本件訴訟為止，被告
    戊○○已陷於無資力之狀態，原告主張之前開事實，堪信為
    真實。
  (三)雖被告抗辯系爭房地係渠等共同出資購買，並提出協議書為
    證（見本院卷第29頁）。然依上述協議書約定：「一、雙方
    同意簽立本協議書時，乙方（指被告乙○○）同意所有權移
    轉登記為甲方（指被告戊○○）名義，雙方同意向銀行辦理
    貸款新台幣參佰貳拾萬元，雙方共同擔保為債務人之名義。
    另尾款新台幣壹佰萬元整，分別由雙方按比例各二分之一分
    別給付給賣方蔡耀昌。二、雙方同意本案於代書辦理所有權
    移轉登記完成後，為保障乙○○之權利甲方同意再將所有權
    信託於乙方之名義。三、雙方同意甲方將信託登記與乙方名
    義完成後，乙方同意繳納原雙方向銀行貸款每月利息」等語
    。倘系爭房地確為被告共同出資購買，衡情，被告乙○○確
    為系爭房地貸款之連帶保證人，亦即被告乙○○就系爭房地
    之貸款債務須負連帶清償責任，其為保障自身權益，理當會
    要求登記為系爭房地之共有人或第二順位抵押權人，然被告
    乙○○均未有上述保障自身權益之舉，是其抗辯系爭房地為
    其與被告戊○○共同出資購買云云，是否為真，已有可疑？
    況依上述協議書第2 條之約定，被告戊○○應於代書辦理系
    爭房地所有權移轉登記完成後，即將系爭房地信託登記予被
    告乙○○，然被告戊○○係94年5 月17日即登記為系爭房地
    之所有權人，然渠等卻遲至96年3 月9 日，在相隔近2 年後
    ，始將系爭房地信託登記予被告乙○○，而被告乙○○亦未
    提出，其於該段期間內，有向被告戊○○請求將系爭房地信
    託登記予其之證據，益徵渠等上開所辯，顯與事實有違。此
    外，被告乙○○雖提出存摺銀本欲證明系爭房地貸款係由其
    負責繳納，然被告乙○○既然為系爭房地連帶保證人，本有
    繳納貸款之責，且其為免其自身之信用破產，而代被告戊○
    ○繳納系爭房地貸款，亦與常情無違，尚難遽此認定系爭房
    地確為其與被告戊○○共同出資購買。又如被告乙○○所抗
    辯，系爭房地貸款之利息迄今全部均由其繳納云云（見本院
    卷第28頁），為何被告乙○○從系爭房地於94年5 月移轉登
    記予被告戊○○後，未立即請求被告戊○○，依上述協議書
    之內容，將系爭房地信託登記予其？足認渠等上開辯解，並
    非實情，要難採信。
  (四)按對信託財產不得強制執行，信託法第12條第1 項本文定有
    明文，今原告於對被告戊○○之債權未獲清償之際，本得對
    被告戊○○名下系爭房地為強制執行，然卻因被告間之信託
    登記行為致使原告無法就系爭房地為強制執行，難謂無損及
    原告之債權。從而，原告依據信託法第6 條規定，請求撤銷
    被告間就系爭房地於96年3 月9 日以信託為原因所為之債權
    行為及移轉所有權之物權行為，併類推適用民法第244 條第
    4 項規定，請求被告乙○○將系爭房地以信託為原因所為之
    所有權移轉登記予以塗銷，為有理由，應予准許。
五、本件事證已臻明確，兩造其餘攻擊防禦方法，經核與本件判
    決結果不生影響，爰不一一論述，附此敘明。
六、據上論結，本件原告之訴為有理由，依民事訴訟法第385 條
    第1 項前段、第78條、第85條第1 項，判決如主文。
中    華    民    國    99    年    9     月    29    日
                  民事第一庭   法  官張茹棻
以上正本係照原本作成。
如對本判決上訴，須於判決送達後20日內向本院提出上訴狀。如
委任律師提起上訴者，應一併繳納上訴審裁判費。
中    華    民    國    99    年    9     月    29    日
                               書記官林瑞標

司法院資訊處製作；財團法人民間司法改革基金會備份。
